【裁判字號】    94,重訴,32
【裁判日期】    950630
【裁判案由】    排除侵害等
【裁判全文】
臺灣宜蘭地方法院民事判決              94年度重訴字第32號
原      告  甲○○
訴訟代理人  陳倉富律師
被      告  己○○
            壬○○
            巳○○
            庚○○
            戊○○
            丁○○原名張志成.
兼  共  同
訴訟代理人  寅○○
被      告  卯○○
            丙○○
            辰○○
            乙○○
            子○○
            癸○○
            午○○○住宜蘭縣宜.
            辛○○
上列當事人間請求排除侵害等事件，本院於95年 6月21日言詞辯
論終結，判決如下：
    主  文
被告卯○○、寅○○、己○○、壬○○、巳○○、庚○○、戊○○及丁○○應將坐落宜蘭縣員山鄉○○段四三號土地上，如附圖
所示Ａ、Ｂ、Ｃ、Ｄ之一樓磚造瓦房予以拆除。
被告卯○○、寅○○、己○○、壬○○、巳○○、庚○○、戊○○、丁○○、丙○○、辰○○、乙○○、子○○、癸○○、午○○○及辛○○應將坐落宜蘭縣員山鄉○○段四三號土地上，如附
圖所示Ｅ部分一樓磚造瓦房予以拆除。
被告丙○○、辰○○、乙○○、子○○、癸○○、午○○○、辛○○應將坐落宜蘭縣員山鄉○○段四三號土地上，如附圖所示Ｆ
、Ｇ、Ｈ之一樓磚造瓦房及Ｉ部分之一樓磚造雞舍予以拆除。
被告卯○○應將坐落宜蘭縣員山鄉○○段四三號土地上，如附圖
所示Ｌ部分之一樓磚造豬舍予以拆除。
被告卯○○、寅○○、己○○、庚○○、戊○○及丁○○應將坐
落宜蘭縣員山鄉○○段四三號土地上，如附圖所示Ｊ部分之木造
雞舍予以拆除。
被告應將坐落宜蘭縣員山鄉○○段四三號土地全部騰空返還原告
，並自民國九十五年五月十七日起至將該筆土地返還原告之日止
，按月給付原告新台幣仟壹佰零肆元。
原告其餘之訴駁回。
訴訟費用由被告卯○○、寅○○、己○○、壬○○、巳○○、庚○○、戊○○及丁○○共同負擔四十分之二十七，被告丙○○、
辰○○、乙○○、子○○、癸○○、午○○○、辛○○共同負擔
四十分之十二，餘由原告負擔。
本判決第一項至第六項於原告以新台幣貳佰貳拾柒萬元為被告供
擔保後，得假執行
原告其餘假執行之聲請駁回。
    事  實  及  理  由
甲、程序方面：
一、按訴狀送達後，原告不得將原訴變更或追加他訴。但擴張或
    減縮應受判決事項之聲明或該訴訟標的對於數人必須合一確
    定時，追加其原非當事人之人為當事人者，均不在此限。民
    事訴訟法第255條第1項第3款、第5款定有明文。本件原告於
    起訴後，先後追加被繼承人張庚寅之繼承人己○○、壬○○
    、巳○○，被繼承人丑○○之繼承人庚○○、戊○○、丁○○，被繼承人張茂僯之繼承人丙○○、辰○○、午○○○、
    辛○○，被繼承人張丙南之繼承人乙○○、子○○、癸○○
    等人為被告，因渠等均共同繼承原告所訴請拆除之房屋，而
    有合一確定之必要；再者，原告將請求返還相當於租金之不
    當得利起算日，減縮自民國95年5月1日再追加起訴狀繕本送
    達最後被告之翌日起算。以上原告追加原非當事人為被告及
    減縮相當於租金之不當得利起算日，經核均與首揭法條規定
    相符，應予准許，先此敘明。
二、被告卯○○、乙○○、子○○、癸○○、黃張美經合法通知
    ，未於言詞辯論期日到場，核無民事訴訟法第 386條所列各
    款情形，爰依原告之聲請，由其一造辯論而為判決。
乙、實體方面：
一、原告請求意旨：
(一)、緣坐落宜蘭縣員山鄉○○段43地號土地（下稱系爭土地）為
    原告所有，然為被告所占用，其占有情形如下：
１、如附圖所示Ａ、Ｂ、Ｃ、Ｄ之部分，為被告卯○○、寅○○
    、己○○、壬○○、巳○○、庚○○、戊○○及丁○○所共
    同繼承之一樓磚造瓦房占用。
２、如附圖所示Ｅ部分土地，上有被告所共同繼承之一樓磚造瓦
    房所占用。
３、被告丙○○、辰○○、乙○○、子○○、癸○○、午○○○
    、辛○○所共同繼承坐落Ｆ、Ｇ、Ｈ之一樓磚造瓦房及Ｉ部
    分之一樓磚造雞舍，分別占有上開部分土地。
４、如附圖所示Ｌ部分土地，由被告卯○○所有之一樓磚造豬舍
    占用。
５、如附圖所示Ｊ部分土地，有被告卯○○、寅○○、己○○、
    庚○○、戊○○及丁○○共同繼承之木造雞舍占用。
６、系爭土地之其餘部分，為被告所共同占用。
(二)、查系爭土地之土地登記謄本上，固登記有訴外人張汝業（其
    繼承人為張庚寅，張庚寅之繼承人為被告卯○○、訴外人丑
    ○○及被告己○○、壬○○、巳○○、寅○○，丑○○之繼
    承人為被告庚○○、戊○○、丁○○）之地上權（下稱系爭
    地上權）存在，然該地上權之設定當時並非由張汝業與義務
    人即原告會同申請登記，依法自始無效。故張汝業之繼承人
    即被告卯○○、己○○、壬○○、巳○○、寅○○、庚○○
    、戊○○、丁○○等人，在系爭土地上所繼承之建物即門牌
    號碼為宜蘭縣員山鄉○○路54號之一樓磚造瓦房，及被告卯
    ○○所蓋如附圖所示Ｌ部分之豬舍，即屬無權占有系爭土地
    ，原告自得依民法第767條之規定，請求上開被告拆除。
(三)、門牌為宜蘭縣員山鄉○○路55號建物，即系爭土地如附圖所
    示Ｆ、Ｇ、Ｈ部分，為訴外人即張汝業之弟張茂僯所有，現
    由張茂僯之繼承人即被告丙○○、辰○○、午○○○、辛○○、乙○○、子○○、癸○○（以上 3人為張茂僯之繼承人
    張丙南之繼承人）繼承。然張茂僯並無任何占有系爭土地之
    權限，故原告自得請求被告丙○○、辰○○、午○○○、辛○○、乙○○、子○○、癸○○將該等建物予以拆除。
(四)、系爭土地上如附圖所示Ｅ部分建物，為被告等共同繼承之宗
    嗣公廳，亦屬無權占有，被告自應負責拆除。又系爭土地之
    其餘部分，亦為被告共同無權占有，原告自得請求全部被告
    將土地騰空，返還原告。
(五)、又被告既係無權占有系爭土地，其得有相當於租金之不當得
    利，而致原告受有損害，原告自得依不當得利及侵權行為之
    法則，請求被告返還不當得利及賠償損害金。至於其金額，
    以系爭土地93年度每平方公尺之申報地價536元，依年息10%
    計算之租金，被告每月應給付原告新台幣（下同） 6,208元
    。
(六)、爰為訴之聲明：
１、被告卯○○、寅○○、己○○、壬○○、巳○○、庚○○、
    戊○○及丁○○應將系爭土地上，如附圖所示Ａ、Ｂ、Ｃ、
    Ｄ之一樓磚造瓦房予以拆除。
２、被告卯○○、寅○○、己○○、壬○○、巳○○、庚○○、
    戊○○、丁○○、丙○○、辰○○、乙○○、子○○、癸○○、午○○○及辛○○應將系爭土地上，如附圖所示Ｅ部分
    一樓磚造瓦房予以拆除。
３、被告丙○○、辰○○、乙○○、子○○、癸○○、午○○○
    、辛○○應將系爭土地上，如附圖所示Ｆ、Ｇ、Ｈ之一樓磚
    造瓦房及Ｉ部分之一樓磚造雞舍予以拆除。
４、被告卯○○應將系爭土地上，如附圖所示Ｌ部分之一樓磚造
    豬舍予以拆除。
５、被告卯○○、寅○○、己○○、庚○○、戊○○及丁○○應
    將系爭土地上，如附圖所示Ｊ部分之木造雞舍予以拆除。
６、被告應將系爭土地全部騰空返還原告，並自95年5月1日追加
    起訴狀繕本送達最後被告之翌日起至將系爭土地返還原告之
    日止，按月給付原告6,208元。
二、到庭之被告被告卯○○、寅○○、己○○、壬○○、巳○○
    、丙○○、辰○○、庚○○、戊○○、丁○○、辛○○到場
    均稱：對於所繼承之房屋占有系爭土地之事實均不爭執，惟
    抗辯稱：對於占有使用系爭土地之權源均不清楚，但房屋存
    在已歷多代，原告如欲取回土地，應予相當之補償等語，資
    為抗辯。
三、本件兩造對於系爭土地為原告所有，及原告所陳被告占有使
    用系爭土地之情形，均無爭執，且有系爭土地之登記謄本 1
    件在卷可按，並經本院至現場履勘查明屬實，有勘驗筆錄及
    現場照片在卷可按，並經本院囑託宜蘭縣宜蘭地政事務所派
    員到場測量，製有如附圖所示之土地複丈成果圖在卷可按。
    上開事實，自均足認定為真實。
四、本件首應認定之爭點，為訴外人張汝業於系爭土地上所為之
    地上權登記，是否未經原告同意，而有自始無效或不成立之
    情形，致使其繼承人即被告卯○○、己○○、壬○○、巳○○、寅○○、庚○○、戊○○、丁○○等人所繼承坐落系爭
    土地上之門牌為員山鄉○○路54號建物，為無權占有系爭土
    地，而應負拆屋還地之責任。查：依原告所提出為到庭被告
    所不否認為真正之系爭地上權設定登記資料（即原證三）所
    示，該地上權於設定登記時，申請人張汝業所提出之房屋登
    記保證書（卷第19頁）上，保證原因欄載「因地基權利人吳
    銀水不承認地上權設定登記」，而由村長曾朝海及鄰長御閑
    、張茂僯、洪罔市為保證人，土地房屋登記保證書則於保證
    事項載：「茲保證..... 今因義務人吳銀泉等不肯同意蓋章
    無法同聲請設定地上杈登記不得已由被保證人單獨聲請..
    ..... 」而由曾添壽、曾添爐、王潮根、洪阿其等人共同出
    具保證書；而於他項權利登記聲請書則雖於聲請人載：「所
    有權人甲○○」，然其上均無原告之簽名蓋章。是以顯見於
    設定系爭地上權時，確僅由張汝業單獨為之。按土地登記，
    除本規則另有規定外，應由權利人及義務人會同申請之。土
    地登記規則第26條定有明文。本件系爭地上權之登記，僅由
    地上權人張汝業單獨提出申請，而被告又無法提出於登記時
    得僅由欲申請設立登記地上權人之人單獨提出申請即可、及
    其須出具之文件為何等等相關法令規定，以佐系爭地上權之
    登記為合法，則自應認系爭地上權並未經原告同意即為設定
    ，與法令規定之要件不符，應認系爭地上權之設定，確有無
    效之原因。故原告此部分主張，即屬可採。
五、所有人對於無權占有或侵奪其所有物者，得請求返還之。對
    於妨害其所有權者，得請求除去之。有妨害其所有權之虞者
    ，得請求防止之。民法第 767條定有明文。系爭地上權之設
    定，確有無效之原因，已如前述，而張汝業之繼承人即被告
    卯○○、己○○、壬○○、巳○○、寅○○、庚○○、戊○○、丁○○等人，亦均無法提出其他合法占用系爭土地之依
    據，則原告依所有權之權能，請求上開被告拆除所繼承或卯
    ○○所蓋用占有之如附圖所示Ｊ部分豬舍，即屬有據。再就
    張茂僯所有，由被告丙○○、辰○○、午○○○、辛○○、
    乙○○、子○○、癸○○等人繼承之門牌員山鄉○○路55號
    建物部分，被告亦未舉證有何合法權源為占有使用之依據，
    則原告請求其等拆屋還地，自亦有理由。再就如附圖所示Ｅ
    部分建物，被告自認係渠等所共同繼承之公廳，因被告就系
    爭土地均無合法占有使用權源，則原告請求被告共同負拆屋
    還地之責，亦有理由。故就原告拆屋還地部分之請求，全部
    均應准許，爰判決如主文第1項至5項所示。
六、再按「依不當得利之法則請求返還不當得利，以無法律上之
    原因而受利益，致他人受有損害為其要件，故其得請求返還
    之範圍，應以對方所受之利益為度，非以請求人所受損害若
    干為準，無權占有他人土地，可能獲得相當於租金之利益為
    社會通常之觀念，是被上訴人抗辯其占有系爭土地所得之利
    益，僅相當於法定最高限額租金之數額，尚屬可採。」，有
    最高法院61年台上字第1695號判例可參。本件被告無權占有
    系爭土地，自應受有相當於租金之不當得利，原告則受有同
    額之損害，故原告依民法第 179條之規定，請求被告給付相
    當於租金之不當得利，於法即屬有據。又按城市地方房屋之
    租金，以不超過土地及其建築物申報總價年息 10%為限。為
    土地法第97條第 1項所明定。查依系爭土地之登記謄本所示
    ，系爭土地之面積為 1,390平方公尺，93年度之每平方公尺
    申報地價為536元，則系爭土地之申報總值為之745,040元。
    另系爭土地坐落於員山鄉○○路內，週圍均為農地及雜林地
    ，未見有商業行為跡象，地處偏僻等情，有本院勘驗筆錄可
    按。本院審酌上情，認系爭土地之租金，應以申報總值5%計
    算。則依此計算，系爭土地之每月相當於租金之不當得利總
    額應為 3,104元（計算式：745,040×5%×1/12＝3,104，小
    數點以下四捨五入）。爰判決被告應自原告95年5月1日再追
    加起訴狀繕本送達最後被告即乙○○之翌日即 95年5月17日
    起，按月給付原告 3,104元。至原告其餘相當於租金之不當
    得利之請求，經核尚屬無據，應予駁回。
七、原告聲明願供擔保，請求宣告假執行，經核於原告勝訴部分
    ，於法並無不符，爰酌定相當擔保金額准許之。至於原告之
    訴經判決駁回部分，假執行之聲請則失所依附，應併駁回之
    。
八、結論：原告之訴為一部有理由，一部無理由，依民事訴訟法
    第385條第1項前段、第79條、第85條第 1項、第390條第2項
    判決如主文。
中    華    民    國    95    年    6    月    30    日
                  臺灣宜蘭地方法院民事庭
                      法  官  張軒豪
正本與原本無異。
如不服本判決應於判決送達後20日內提出上訴狀（須附繕本）。
中    華    民    國    95    年    6    月    30    日
                      書記官  詹玉惠


司法院資訊處製作；財團法人民間司法改革基金會備份。
